【裁判字號】    95,訴緝,206
【裁判日期】    951229
【裁判案由】    台灣地區與大陸地區人民關係條例等
【裁判全文】
臺灣臺北地方法院刑事判決             95年度訴緝字第206號
公  訴  人  臺灣臺北地方法院檢察署檢察官
被      告  甲○○
上列被告因違反臺灣地區與大陸地區人民關係條例等案件，經檢
察官提起公訴（95年度偵字第9270號），被告於準備程序進行中
就被訴事實為有罪之陳述，經合議庭裁定改行簡式審判程序，本
院判決如下：
    主  文
甲○○共同違反不得使大陸地區人民非法進入臺灣地區之規定，
處有期徒刑肆月，如易科罰金，以銀元佰元即新臺幣玖佰元折
算壹日。
    事  實
一、甲○○於民國九十年間透過某真實姓名年籍不詳之成年男子
    介紹，結識大陸地區人民楊美琴（業於九十四年八月三日上
    午九時三十分許搭機遣送出境，現由本院通緝中），渠等三
    人均明知甲○○與楊美琴間並無結婚之真意，然為使楊美琴
    得以進入臺灣地區工作，竟共同基於使大陸地區人民非法進
    入臺灣地區之犯意聯絡及使公務員登載不實公文書復持以行
    使之概括犯意聯絡，由該名不詳男子支付甲○○赴大陸地區
    旅遊之費用，作為甲○○以人頭丈夫身分假結婚使楊美琴來
    臺之代價，甲○○與楊美琴旋通謀虛偽於九十年十二月二十
    一日在大陸地區福建省福州市涉外婚姻登記處辦理結婚手續
    ，迨領得福建省福州市公證處發給之結婚公證書及結婚證明
    書，辦妥結婚登記後，甲○○旋於同年月二十七日獨自先行
    返臺，並於九十一年一月十四日持該結婚公證書及結婚證明
    書，向財團法人海峽交流基金會（下稱海基會）取得認證證
    明後，再於同年月十六日持該業經海基會認證之結婚公證書
    及結婚證明書等文件，前往臺北縣三重市戶政事務所，填具
    「結婚登記申請書」，辦理結婚登記，使不知情之該戶政事
    務所承辦公務員將甲○○與楊美琴結婚之不實事項，登載於
    職務上所掌之戶籍登記簿及戶籍謄本等公文書，並核發戶籍
    謄本予甲○○，足以生損害於戶政機關對戶籍資料管理之正
    確性。嗣甲○○於同年三月十三日以配偶身分，自任楊美琴
    進入臺灣地區之保證責任保證人，填具「大陸地區人民進入
    臺灣地區保證書」，連同前開戶籍謄本一併持向臺北縣政府
    警察局新店分局警員行使，使不知情之承辦警員在該保證書
    之「對保或證明機關（構）簽註意見欄」內，就甲○○確有
    擔任保證人之資格等不實內容對保核章後，甲○○復於同年
    月二十五日檢具「大陸地區人民進入臺灣地區旅行證申請書
    」、前開結婚證明書、海基會證明、戶籍謄本及保證書等文
    件，向內政部警政署入出境管理局（下稱境管局）行使，以
    配偶來臺探親為由，申請核准楊美琴入境並發給大陸地區人
    民進入臺灣地區旅行證，使不知情之境管局承辦公務員將渠
    等結婚及探親等事項登載於該旅行證申請書，並據以核發中
    華民國臺灣地區旅行證，使楊美琴得以於同年五月六日非法
    進入臺灣地區四處打工維生，足以生損害於戶政機關對戶籍
    資料管理之正確性。嗣楊美琴暫居林孔雄及張麗明位於臺北
    縣板橋市縣○○道○段六八號四樓之住處，直至九十四年六
    月十一日晚間九時二十分許，為警在臺北縣板橋市縣○○道
    ○段六八號前當場查獲，始悉上情。
二、案經臺北縣政府警察局板橋分局報請臺灣板橋地方法院檢察
    署呈請臺灣高等法院檢察署令轉臺灣臺北地方法院檢察署檢
    察官偵查起訴。
    理  由
一、前揭事實，業據被告甲○○於本院審理時坦承不諱（見本院
    九十五年十二月十一日審判筆錄），核與同案被告楊美琴於
    偵查時供述情節相符（見九十四年度偵字第一０二四六號卷
    第九四至九六頁），並有入出國日期證明書、大陸地區人民
    進入臺灣地區保證書、戶籍謄本、結婚登記申請書、海基會
    證明、福建省福州市公證處公證書暨結婚證明書、大陸地區
    人民進入臺灣地區旅行證申請書、戶籍謄本及入出境查詢資
    料附卷可稽（見九十五年度他字第一五三四號卷第二七至三
    三頁、九十四年度偵字第一０二四六號卷第九九至一０三頁
    ）。本件事證明確，被告犯行洵堪認定，應予依法論科。
二、查被告行為後，刑法業於九十四年二月二日修正公布，九十
    五年七月一日起施行。按行為後法律有變更者，適用行為時
    之法律，但行為後之法律有利於行為人者，適用最有利於行
    為人之法律，刑法第二條第一項定有明文。茲本條係規範行
    為後法律變更所生新舊法律比較適用之準據法，本身尚無新
    舊法比較之問題，於新法施行後，應一律適用新法第二條第
    一項之規定，為「從舊從輕」之比較。又被告行為後，臺灣
    地區與大陸地區人民關係條例業於九十二年十月二十九日修
    正公布，並自同年十二月三十一日起施行，其中第七十九條
    第一項之法定刑由「五年以下有期徒刑、拘役或科或併科新
    臺幣五十萬元以下罰金」，修正為「一年以上七年以下有期
    徒刑，得併科新臺幣一百萬元以下罰金」，比較新、舊法結
    果，以修正前舊法之規定有利於被告，依刑法第二條第一項
    前段之規定，自應適用修正前之臺灣地區與大陸地區人民關
    係條例第七十九條第一項規定論處。再按該條例第七十九條
    第一項處罰違反同條例第十五條第一款所定使大陸地區人民
    非法進入臺灣地區罪，凡非經合法手續進入者皆包含之。使
    大陸地區人民以假結婚真入境之脫法方式，進入臺灣地區，
    即該當本罪，自非以偷渡者為限（最高法院九十二年度臺上
    字第四０號判決意旨參照）。又結婚應為結婚之登記；結婚
    登記，應以當事人之一方為申請人，戶籍法第十七條第一項
    、第三十五條分別定有明文。而申請人於申請結婚戶籍登記
    時，應提出證明文件，經戶政事務所查驗後，應將受理登記
    資料登錄於電腦系統，戶籍法施行細則第十三條、第十七條
    亦有明文。是關於結婚戶籍登記，戶政機關僅有形式審查權
    而無實質審查權，此觀戶籍法第五十四條「申請人故意為不
    實之申請或有關機關、學校、團體、人民故意提供戶政機關
    不實之資料者，處新臺幣九千元以下罰鍰」之規定自明。故
    倘申請人明知無結婚之實，卻使戶政機關公務員為結婚之登
    記，自應構成刑法第二百十四條之使公務員登載不實公文書
    罪。至臺灣地區入出境保證書，若其所載內容係保證人對於
    被保人來臺後負多項保證責任，如有違反，保證人願接受法
    令懲處等文字，固屬私文書（最高法院七十年度臺上字第二
    二一號判例意旨參照），惟該保證書應送保證人戶籍地警察
    機關（構）辦理對保手續，且查保證書下方之「對保或證明
    機關（構）簽註意見欄」，係由辦理對保之派出所警勤區員
    警審核當事人資料後，就保證人是否虛設戶籍及有無擔任保
    證人之資格簽註意見並核章，此觀諸九十年八月一日修正前
    之「大陸地區人民進入臺灣地區許可辦法」第十五條及第十
    六條之規定即明，故該保證書之「對保或證明機關（構）簽
    註意見欄」部分，應認具公文書之性質。
三、核被告利用假結婚之脫法方式，使大陸地區人民楊美琴進入
    臺灣地區之所為，係違反修正前臺灣地區與大陸地區人民關
    係條例第十五條第一款不得使大陸地區人民非法進入臺灣地
    區之規定，應依修正前同條例第七十九條第一項規定論處。
    又被告以不實之結婚事項，向戶政機關申請結婚登記，並持
    戶政機關核發之內容不實之戶籍謄本向警察機關行使，使警
    員在「大陸地區人民進入臺灣地區保證書」上就不實之保證
    人資格等內容對保核章後，被告復將該等內容不實之保證書
    及戶籍謄本一併持向境管局行使之所為，係犯刑法第二百十
    六條、第二百十四條之行使使公務員登載不實公文書罪。
四、再按本次刑法法律變更，比較時應就罪刑有關之共犯、未遂
    犯、想像競合犯、牽連犯、連續犯、結合犯，以及累犯加重
    、自首減輕暨其他法定加減原因（如身分加減）與加減例等
    一切情形，綜其全部罪刑之結果而為比較（最高法院九十五
    年五月二十三日九十五年度第八次刑事庭會議決議參照）：
  (一)前揭臺灣地區與大陸地區人民關係條例第七十九條第一項、
    刑法第二百十六條、第二百十四條等罪之規定，於本次刑法
    修正時雖未併予修正，而無新舊法比較之問題，惟其法定刑
    除有期徒刑及拘役外，尚有罰金刑，而關於罰金刑部分，刑
    法第三十三條第五款既已修正，自有修正前後刑法第三十三
    條第五款比較適用之問題（臺灣高等法院暨所屬法院九十五
    年十二月十三日法律座談會刑事類提案第一號、第二號研討
    結果參照）。茲修正後之刑法第三十三條第五款已將罰金刑
    之最低額由銀元一元即新臺幣三元，提高為新臺幣一千元，
    比較新、舊法結果，自以被告行為時即修正前之刑法第三十
    三條第五款規定較有利於被告，應依刑法第二條第一項前段
    ，適用修正前之刑法第三十三條第五款規定論科。
  (二)刑法第五十六條連續犯之規定業經刪除，被告之數犯罪行為
    ，於新法施行後，應予分論併罰。此刪除雖非犯罪構成要件
    之變更，但顯已影響行為人刑罰之法律效果，自屬法律有變
    更，依刑法第二條第一項規定，比較新、舊法結果，仍應適
    用較有利於被告之行為時法律即舊法論以連續犯。
  (三)刑法第五十五條關於牽連犯之規定業經刪除，則被告所犯各
    罪，應予分論併罰。比較新、舊法結果，適用被告行為時之
    法律即修正前刑法第五十五條牽連犯之規定，較有利於被告
    。
  (四)綜上法律修正前、後之比較，揆諸前揭最高法院決議及刑法
    第二條第一項所定之「從舊從輕」原則，適用修正前之法律
    ，對被告較為有利，自應適用修正前之刑法相關規定。
  (五)又刑法第二條第一項規定，係規範行為後「法律變更」所生
    新舊法比較適用之準據法。故如新舊法處罰之輕重相同，即
    無比較適用之問題，非此條所指之法律有變更，即無本條之
    適用，應依一般法律適用原則，適用裁判時法。其為純文字
    修正者，更應同此（最高法院九十五年十一月七日第二十一
    次刑事庭會議決議參照）。從而：
  1.被告行為後，刑法施行法業於九十五年六月十四日增訂公布
    第一條之一，其中第一項規定：「中華民國九十四年一月七
    日刑法修正施行後，刑法分則編所定罰金之貨幣單位為新臺
    幣」，第二項前段明定：「九十四年一月七日刑法修正時，
    刑法分則編未修正之條文定有罰金者，自九十四年一月七日
    刑法修正施行後，就其所定數額提高為三十倍」，揆諸本條
    之立法理由說明謂：「……考量新修正之刑法施行後，不再
    適用現行法規所定貨幣單位折算新臺幣條例，為使罰金數額
    趨於一致，避免衍生新舊法比較適用問題，以緩和實務適用
    法律之衝擊，於不變動罰金數額之前提下，爰為第二項規定
    。」可知本條之規定，即在於避免就罰金之提高比較新舊法
    ，且依本條規定，將罰金貨幣單位改為新臺幣，再予提高三
    十倍，等於依罰金罰鍰提高標準條例第一條前段提高十倍後
    ，折算為新臺幣之金額，故實際上並無變更，而不在法律變
    更比較新舊法之列。而法官除有特別規定外，應依現時有效
    法律裁判之原則，應逕行適用刑法施行法第一條之一第一、
    二項規定，而不再適用罰金罰鍰提高標準條例第一條前段之
    規定。則刑法分則編未修正之條文定有罰金者，自九十四年
    一月七日刑法修正施行後，應適用刑法施行法第一條之一之
    規定（臺灣高等法院暨所屬法院九十五年十二月十三日法律
    座談會刑事類提案第十六、十七、十八、十九號研討結果參
    照）。
  2.刑法第二十八條關於共犯之規定，由原條文：「二人以上共
    同實施犯罪之行為者，皆為正犯」，修正為：「二人以上共
    同實行犯罪之行為者，皆為正犯」，其修正理由係為釐清陰
    謀共同正犯、預備共同正犯、共謀共同正犯是否合乎本條規
    定之正犯要件。而被告與該名不詳男子及楊美琴間就前揭犯
    行有犯意聯絡及行為分擔，既屬實行犯罪行為之正犯，不論
    依修正前、後之規定，均為共同正犯，對被告而言並無有利
    或不利之情形，揆諸前揭說明，自不生新舊法比較之問題，
    應逕依修正後之刑法第二十八條，論以共同正犯，併此敘明
    。
五、又被告使公務員登載不實公文書之低度行為，應為行使使公
    務員登載不實公文書之高度行為所吸收，不另論罪。其與真
    實姓名年籍不詳之成年男子及楊美琴間，就前揭犯行有犯意
    聯絡及行為分擔，為共同正犯。其先後二次行使使公務員登
    載不實公文書犯行，時間緊接，所犯係構成要件相同之罪名
    ，顯係基於概括犯意為之，依修正前刑法第五十六條連續犯
    之規定，以一罪論，並加重其刑。又其連續行使使公務員登
    載不實公文書之目的，在使大陸地區人民非法進入臺灣地區
    ，所犯上開二罪間有方法目的之牽連關係，依修正前刑法第
    五十五條之規定，應從一重之使大陸地區人民非法進入臺灣
    地區罪論處。公訴人起訴事實雖未敘及被告等人共同將大陸
    地區人民進入臺灣地區保證書及內容不實之戶籍謄本持向警
    察機關行使，使員警在該保證書之「對保或證明機關（構）
    簽註意見欄」就不實內容對保核章後，復檢具該內容不實之
    保證書及戶籍謄本等文件，向境管局行使，使承辦公務員據
    以核發中華民國臺灣地區旅行證，足以生損害於戶政機關對
    戶籍資料管理之正確性之犯行，然此部分事實與本案起訴經
    論罪部分，係連續犯之裁判上一罪關係，為起訴效力之所及
    ，本院自得併予審究。爰審酌被告等人為使楊美琴來臺工作
    ，竟利用假結婚之方式，使楊美琴非法來臺，對社會治安及
    戶政管理之危害匪淺，然被告並無前科，素行良好（見本院
    訴字卷第五頁之臺灣高等法院被告前案紀錄表），且犯後坦
    承犯行，態度良好等一切情狀，量處如主文所示之刑。
六、末查被告行為後，刑法第四十一條亦已於九十四年二月二日
    修正公布，九十五年七月一日起施行，其中第一項前段修正
    為「犯最重本刑為五年以下有期徒刑以下之刑之罪，而受六
    個月以下有期徒刑或拘役之宣告者，得以新臺幣一千元、二
    千元或三千元折算一日，易科罰金」，然依被告行為時法律
    ，即修正前刑法第四十一條第一項前段：「犯最重本刑為五
    年以下有期徒刑以下之刑之罪，而受六個月以下有期徒刑或
    拘役之宣告，因身體、教育、職業、家庭之關係或其他正當
    事由，執行顯有困難者，得以一元以上三元以下折算一日，
    易科罰金」，暨修正前罰金罰鍰提高標準條例第二條（現已
    刪除）：「依刑法第四十一條易科罰金者，均就其原定數額
    提高為一百倍折算一日；法律所定罰金數額未依本條例提高
    倍數，或其處罰法條無罰金刑之規定者，亦同」等規定，易
    科罰金之折算標準最高為銀元三百元即新臺幣九百元，最低
    為銀元一百元即新臺幣三百元。比較新、舊法結果，適用被
    告行為時即修正前之法律，對被告較為有利，爰併依刑法第
    二條第一項前段之規定，適用修正前刑法第四十一條第一項
    前段，諭知易科罰金之折算標準。
七、至關於境管局受理大陸地區人民進入臺灣地區之申請部分，
    主管機關內政部依臺灣地區與大陸地區人民關係條例第十條
    第三項之授權，訂立「大陸地區人民進入臺灣地區許可辦法
    」，以資規範，依該許可辦法對大陸地區人民申請入境之資
    格條件、申請入境目的、檢具文件及驗證程序、受理核轉機
    構、保證人資格及對保程序、不予准許事由及人數限制、入
    境停留期間及延長次數、入境時及入境後應遵守之相關規定
    ，尤以初次核發中華民國臺灣地區旅行證正本予申請入境之
    大陸地區人民，係由我駐外單位直接在港澳等地區面會大陸
    地區人民、查驗影本等證件後再行發給（上開許可辦法第二
    十一條參照），依其規定之嚴苛程度，顯見境管局就申請入
    境事由是否屬實，尚須為實質審查後始據以核發前開旅行證
    ，非謂一經申請，該管公務員即有登載並據以核發之義務，
    是此部分尚無成立刑法第二百十四條之使公務員登載不實公
    文書罪之餘地，附此敘明。
據上論斷，應依刑事訴訟法第二百七十三條之一第一項、第二百
九十九條第一項前段，修正前臺灣地區與大陸地區人民關係條例
第七十九條第一項，刑法第十一條前段、第二條第一項前段、第
二十八條、第二百十六條、第二百十四條、修正前刑法第五十六
條、第五十五條、第四十一條第一項前段，刑法施行法第一條之
一第一項、第二項前段、修正前罰金罰鍰提高標準條例第二條，
現行法規所定貨幣單位折算新臺幣條例第二條，判決如主文。
本案經檢察官黃士元到庭執行職務
中    華    民    國    95    年    12    月    29    日
                  刑事第八庭法  官  陳芃宇
以上正本證明與原本無異。
如不服本判決，應於判決送達後10日內，向本院提出上訴狀。
                            書記官  周小玲
中    華    民    國    96    年    1     月    3     日
附錄本案論罪科刑法條全文：
92年10月29日修正前臺灣地區與大陸地區人民關係條例第79條
違反第15條第1款規定者，處5年以下有期徒刑、拘役或科或併科
新臺幣500,000元以下罰金。
以犯前項之罪為常業者，處1年以上7年以下有期徒刑，得併科新
臺幣1,000,000元以下罰金。
第1項之未遂犯罰之。
92年10月29日修正前臺灣地區與大陸地區人民關係條例第15條
左列行為不得為之：
一  使大陸地區人民非法進入臺灣地區。
二  招攬臺灣地區人民未經許可使之進入大陸地區。
三  使大陸地區人民在臺灣地區從事未經許可或與許可目的不符
之活動。
四  僱用或留用大陸地區人民在臺灣地區從事未經許可或與許可
範圍不符之工作。
五  居間介紹他人為前款之行為。
中華民國刑法第216條
行使第 210 條至第 215 條之文書者，依偽造、變造文書或登載
不實事項或使登載不實事項之規定處斷。
中華民國刑法第214條
明知為不實之事項，而使公務員登載於職務上所掌之公文書，足
以生損害於公眾或他人者，處3年以下有期徒刑、拘役或5百元以
下罰金。


司法院資訊處製作；財團法人民間司法改革基金會備份。
